臺灣高等法院民事判決　九十一年度上易字第三二五號
　　　上訴人即附帶被上訴人　洧洋企業有限公司
　　　法定代理人　　　　　　王.
　　　被上訴人即附帶上訴人　升明有限公司
　　　法定代理人　　　　　　呂.
右當事人間給付工程款事件，上訴人對於中華民國九十一年三月十二日臺灣臺北地方
法院九十年度訴字第一六一九號第一審判決提起上訴，本院判決如左：
    主    文
原判決關於命上訴人給付新台幣伍拾陸萬零貳拾參元，及該部分假執行之宣告，並命
上訴人負擔訴訟費用之裁判廢棄。
右開廢棄部分，被上訴人在第一審之訴及假執行之聲請，均駁回。
附帶上訴駁回。
第一審訴訟費用關於命上訴人負擔部分，及第二審訴訟費用關於上訴部分，由被上訴
人負擔。第二審訴訟費用關於附帶上訴部分，由附帶上訴人負擔。
    事　　實
甲、上訴人即附帶被上訴人方面：
一、聲明：
(一)、原判決不利於上訴人部分廢棄。
(二)、右廢棄部分，被上訴人在第一審之訴及其假執行之聲請均駁回。
(三)、附帶上訴駁回。
(四)、如受不利判決，附帶被上訴人願供擔保免為假執行。
二、陳述：除與原判決記載相同者，予以引用外，補稱略以：
(一)、一三六米護欄工程部分：被上訴人此部分請求權基礎，乃有別於原承攬契約以外
    之付款承諾，而被上訴人並未證明上訴人確有給付該費用之承諾。被上訴人自認
    此一三六米護欄係不合規定之工程瑕疵，雖稱該瑕疵為上訴人指示錯誤所致，然
    觀諸兩造合約所附工程圖，與上訴人及業主合約所附工程圖，內容完全相同，被
    上訴人依約應按圖施工，但因護欄高度不符，致生瑕疵之咎乃在被上訴人，上訴
    人無指示錯誤。至於嗣後該不合規定之部分拆除後，因業主變更設計而不再重作
    ，並不影響被上訴人未按圖施工之事實，該部分因被上訴人施工錯誤，上訴人無
　　法向業主請款，則被上訴人亦無向上訴人請款之理。再者，被上訴人並未證明拆
　　除部分之數量為一三六米，而原審就此部分認為上訴人未舉證，即為上訴人不利
　　之判決，顯與舉證責任分配原則有違。
(二)、枕木尺寸不符，改善工程款計新臺幣（下同）十四萬二千三百七十五元部分：被
    上訴人自認兩造當初因工程所施作之硬木，除僅有規定尺寸外，其餘均無規範，
    被上訴人擔心施作時無所依從，風險無法預估，才有不負保證責任之約定，惟上
    開兩造合約附圖已標明硬木尺寸，而合約第十三條復約定被上訴人須依該圖說施
    作，則就尺寸而言，被上訴人根本沒有無法預估之風險，亦沒有施作時無所依從
    之問題，尺寸之規定當然不在被上訴人不負保證責任之範圍內。又本件工程圖說
    並無任何容許誤差之約定，被上訴人以其他工程之標準適用於本件工程，自有不
    當，則此錯誤施工之責任自應由被上訴人負擔。
(三)、遲延完工扣款部分：上訴人向業主承攬工程項目，包括土木工程及綠化工程兩部
    分，其中綠化工程由上訴人自行施作，土木工程則轉由被上訴人施作，業主同意
    停工，係因縣府研議種植美化關係，亦即該停工係針對綠化工程事項，與被上訴
    人所施作之土木工程無涉，原判決以業主同意上訴人綠化工程之停工，即免除被
    上訴人相同期間有關土木工程之遲延，而扣除三萬九千七百零五元。至於上訴人
    遭業主罰逾期罰款一百零五萬二千三百五十二元部分，業主允許本件工程改善免
　　計工期之期間，係自八十七年七月二十三日起，至八十七年九月六日止，共四十
　　六天，業主自八十七年九月七日起依約對上訴人計罰逾期罰款直至八十八年三月
　　二十六日驗收完成止，共計一九九天，其中之ｗ型鍍鋅鋼板損壞多處、變頭與竣
　　工圖不符、護欄混凝工柱上木塊尺寸與圖說不符，並未注油、ｗ型鍍鋅鋼板安裝
　　高度有部分小於圖說，係被上訴人未依約施作所致，迄八十八年一月十二日改善
　　完成，已逾期一二八天，又過水橋至預拌廠之護欄、混凝土柱等破損部分及螺絲
　　脫落未修復部分，因兩造合約第十三條後段約定，須至驗收合格被上訴人始完成
　　合約工程，而上述第二項護欄之破損係在業主驗收前所發生，危險負擔尚未移轉
　　，故上開破損應由被上訴人修復。再反光導片係裝置於護欄枕木之上，被上訴人
　　施作之枕木不符規定，未完成改善前，上訴人無從設置該反光片，而欖仁樹及杜
　　鵑種植時均有存活，若被上訴人依約按期完成土木工程即可驗收，嗣後該植栽之
　　枯萎則屬驗收後養護之問題，與逾期罰款無關。
(四)、關於附帶上訴部分：、雨天不得施作之問題：兩造契約係採責任施工制，無論
    期間晴雨，被上訴人依合約第六條之約定，均須在八十七年三月十日前完工，期
    間若遇下雨，附帶上訴人亦應自行設法。又附帶被上訴人雖在逾期完工後發函業
    主爭取前述枕木尺寸事宜時，曾表示雨天不得施作，但此係根據附帶上訴人所言
    ，以為業主確曾對其為雨天不得施作之指示，始依其所言具函請求業主體恤承包
    者之困難而准予複驗，自無因此免除其延宕工程之責任。、護欄修復費用三萬
    六千七百五十元部分：依兩造合約第十三條約定「．．乙方須符合其規定施工，
    俟業主驗收合格始完成本合約工項」，故在未驗收合格前，附帶上訴人本合約工
    程並未完成，既未完成，則其危險即尚未移轉而應由附帶上訴人負擔。、變更
    護欄柱孔施工法增加一百五十二萬八千三百元部分：依合約工程圖所載，護欄柱
    孔應為三十乘三十公分之方孔，附帶上訴人逕以直徑三十四公分之圓孔施作，係
    未按圖施工之違約，因此施工錯誤變更工法所增加之費用，自應由其負擔。附帶
    被上訴人已將原約定每公尺一千零五十元之施工單價，提高為每公尺一千一百元
    ，以補貼附帶上訴人之損失，此外並未同意負擔任何附帶上訴人施工錯誤變更工
    法而支出之費用。
三、證據：除援用原審提出者外，補提營繕工程結算驗收證明書、洧洋企業有限公司
    函各乙份、臺北縣板橋市公所函四份為證。
乙、被上訴人即附帶上訴人方面：
一、聲明：
(一)、上訴駁回。
(二)、原判決不利於附帶上訴人部分廢棄。
(三)、右廢棄部分，附帶被上訴人應給付附帶上訴人新台幣一百八十二萬五千六百一十
    八元整暨自本訴狀繕本送達附帶被上訴人之翌日起至清償日止，按年息百分之五
    計算之利息。
(四)、第一審廢棄部分及附帶上訴訴訟費用均由附帶被上訴人負擔。
(五)、第三、四項之聲明，附帶上訴人願供擔保，請准宣告假執行。
二、陳述：除與原判決記載相同者，予以引用外，補稱：
(一)、系爭合約第十四條約定本合約未盡之情形下，被上訴人必須聽從上訴人指示辦理
    ，且不得異議，有關一三六米護欄工程款部分，係先經上訴人指示被上訴人施工
    該段護欄，後再依上訴人指示拆除，雖系爭工程合約條款第十二條，約定上訴人
    有增減之權，且其增減數量之單價依該工程合約各項目之單價辦理，然增減合約
    數量應在被上訴人施作前為之，被上訴人既已依約施作後方應上訴人要求指示將
    施作完成之護欄拆除，則被上訴人已施作部分之工程款計十五萬七千零八十元部
    分應得向上訴人請求給付，另系爭一三六米護欄工程，係由上訴人監工張志遠及
    被上訴人人員呂宗輝（呂鑫）一同丈量，因該工程若完全施作護欄即須施作至浮
    洲二橋邊，全長約一百五十米，然被上訴人施作至一三六米時，即應上訴人指示
    停工進而拆除，故被上訴人確有完成一三六米護欄工程。
(二)、更換枕木工資及枕木費稅金十四萬二千三百七十五元部分：上訴人所擬之系爭工
    程合約（含附圖）有關護木部分，僅規定長寬高尺寸，而允許誤差值及防腐措施
    等重要諸元皆未規範，是被上訴人在簽約時特別要求訂定此特約免責條款，而該
    條款之真意實為以高公局規範施作硬木，但不保證必能通過業主省道之要求，又
    護木必定存有容許誤差，被上訴人所提供之護木係符合ＣＮＳ國家標準之容許誤
    差，八十八年初附帶被上訴人洧洋公司指示附帶上訴人升明公司拆除符合ＣＮＳ
    國家標準之護木而重作，附帶上訴人仍係向同一家護木成品供應商購買同尺寸護
    木，僅係再加注柏油即通過驗收，益證護欄拆除重作，實係因附帶被上訴人未提
    供注柏油規範致附帶上訴人未於護木上注柏油，導致與業主要求注柏油之認知差
    距過大之故，另依工程慣例，護木成品運抵工地時，上訴人（或板橋市公所）即
    應進行（抽）檢驗，決定是否採用該批成品，此等慣例乃考量若檢驗不過方有時
    間改善而不誤工期，然本案從未接獲上訴人（或板橋市公所）通知被上訴人護木
    檢驗未過之消息，故被上訴人應依特約條款免責。
(三)、被上訴人遲延扣除三萬九千七百零五元部分：上訴人於系爭工程除承作綠化（植
    栽）工程事項外，尚承作「反光導標片」等土木工程事項，而縣府研議種植美化
    部分，即係指系爭工程迄自浮洲二橋邊暨沿南興橋方向段，包含被上訴人先前施
    作一百三十六米護欄路段之土木工程，是上訴人所稱停工事由與被上訴人所施作
    之土木工程息息相關，被上訴人依與上訴人所簽契約及指示施工後復拆除，則該
    停工期間當應不計入工期。上訴人遭業主計罰一百零五萬二千三百五十二元部分
    ，因系爭反光導標片工程係上訴人所承作，被上訴人於八十八年元月上旬前已依
    上訴人指示完成護欄更換，是反光導標片仍未裝設，純係上訴人之責與被上訴人
    無關。又過水橋至預拌場處之護欄，混凝土柱破損部分及螺絲脫落未修復，係八
    十八年元月護欄遭不明人士撞毀，因公路護欄性質無法交付，故被上訴人所施作
    之系爭工作物於八十七年七月二十二日當日即視為上訴人已受領，且板橋市公所
    有給付上訴人安全設施費及道路交通維持費等工程費用，是自開工至驗收完成時
    止，上訴人即負有設置安全隔離、警示或交管措施之責任。嗣後業主要求枕木須
    注柏油而延宕工程事，係應歸責於上訴人而非被上訴人，因上訴人交付於被上訴
    人之系爭工程契約書並無該項枕木須注柏油之規定，且上訴人與被上訴人雙方尚
    就此硬木部分特約被上訴人免責。
(四)、系爭工程、小葉欖仁樹及杜鵑有部分枯萎、小葉欖仁樹每顆杉木支架僅有三支
    ，與圖說數量四支不符。、瑞伯颱風吹折路樹約二百株，車輛多次碰撞護欄修
    護多處、另案植栽工程破壞及反光導標多處被偷等事及陳情護木符合所訂規範事
    。、浮洲二橋附近約二百五十公尺之反光倒標片均未裝設、欖仁樹及杜鵑等部
    分枯萎，均屬上訴人延誤部分，而被上訴人部分因上訴人未通知，被上訴人無從
    得知驗收進度亦無從配合施作改善。另外就、Ｗ型鍍鋅鋼板及其彎頭乙項，經
    上訴人通知被上訴人即刻前往改善。、護木事，尺寸部分因被上訴人護木係符
    合國家ＣＮＳ標準且雙方特約免責，而未注柏油部分則係可歸責於上訴人未提供
    注柏油規範所致之缺失。、護欄高度不符事，基於與開工前即已存在之護欄銜
    接等美化考量而經上訴人指示施作並非被上訴人之缺失。初驗改善後，上訴人若
    未通知早已退場之被上訴人有關系爭工程驗收事，被上訴人無法前往改善，若上
    訴人未通知被上訴人，則上訴人不能以其遭業主計罰之款項對被上訴人所請主張
    抵銷。
(五)、關於變更護欄柱孔施工法致增加費用一百五十二萬八千三百元部分：上訴人於開
    工一個月後，始向被上訴人反應，是因上訴人延宕多時始告知附帶上訴人方造成
    該項工程遲延及不利益，雖兩造因尚在施工中故未就變更施作法所增費用確切數
    額作確認，惟依誠信原則，被上訴人自得將變更施作所增加之費用向上訴人請求
    付款。
三、證據：除援用原審提出者外，補提高公局工程關於護木尺寸允許誤差值及護欄墊
    木防腐措施等所作規範、洧洋企業有限公司函、營繕工程結算明細表、工程合約
    詳細價目表、中央氣象局八十七年二月至六月間系爭工地降雨紀錄各乙份為證，
    並聲請訊問證人郭啟明。
    理　　由
甲、程序部分
    按不變更訴訟標的，而補充或更正事實上或法律上之陳述者，非為訴之變更或追
    加，民事訴訟法第二百五十六條定有明文，本件被上訴人起訴時係本於兩造間之
    承攬關係，請求上訴人給付工程款，嗣另行主張「依兩造契約之約定請求工程款
    及依上訴人之承諾請求給付附加工程款與變更施作所增加之費用」，此並未變更
    訴訟標的，僅更正補充法律上之陳述，而非訴之追加，自應准許。次按被上訴人
    於言詞辯論終結前，得為附帶上訴，民事訴訟法第四百六十條第一項復有規定，
    本件被上訴人於言詞辯論終結前，提起附帶上訴，合於上開規定，併予敘明。
乙、實體部分
一、兩造爭執要旨
    被上訴人即附帶上訴人於原審起訴主張：兩造於民國八十七年一月十日締結承攬
    契約，由被上訴人承攬上訴人向業主台北縣板橋市公所承包「板橋市湳仔溝溪金
    屬護欄工程」，該工程已於八十八年三月二十六日經業主驗收完畢，惟上訴人迄
    今仍有尾款五十二萬一千一百三十六元、變更護欄柱孔施工法所增加之費用一百
    五十二萬八千三百元、拆除一三六米護欄之工程費十五萬七千零八十元、更換護
    欄枕木之工資十四萬二千三百七十五元、修復護欄費用三萬六千七百五十元等工
    程款尚未支付，為此依兩造間之承攬契約及變更、追加前開各項附加工程之協議
    ，請求上訴人如數給付並加計法定遲延利息等語。上訴人即附帶被上訴人則以：
    上訴人確有工程尾款五十二萬一千一百三十六元未付，惟因被上訴人未依約在八
    十七年三月十日前完工，而係遲至八十七年七月九日始完工，共計遲延一百二十
    一日，依約被上訴人應給付上訴人逾期罰款三十萬零二百七十四元，又因被上訴
    人遲延完工，致上訴人遭業主扣款一百零五萬二千三百五十二元，上訴人亦得依
    民法第四百九十五條第一項規定，請求被上訴人賠償該項費用，爰以前開對被上
    訴人之逾期罰款請求權及損害賠償請求債權，與上訴人所負之給付工程尾款債務
    主張抵銷，經抵銷後，被上訴人已不得再向上訴人請求給付等語，資為抗辯。
二、得心證之理由
(一)、兩造不爭執部分
    被上訴人主張兩造於民國八十七年一月十日締結承攬契約，由被上訴人承攬上訴
    人向業主台北縣板橋市公所承包之「板橋市湳仔溝溪金屬護欄工程」，該工程包
    括綠化工程及護欄施作之土木工程二項，綠化工程由上訴人自行施工，施作護欄
    之土木工程部分上訴人則轉包予被上訴人施作，兩造締約後被上訴人於八十七年
    初進場施工，進度達一千餘米時，業主發現護欄孔柱之尺寸與施工圖不符，要求
    修改，上訴人要求被上訴人依業主之意見更易施工法，就變更工法增加之工程費
    用，上訴人同意每米增加五十元補貼被上訴人，又系爭工程從浮洲二橋開始有一
    段總長一百五十公尺護欄，依圖本應施工，但業主於被上訴人按圖施作部分後要
    求拆除，被上訴人即依上訴人指示拆除已完工之護欄，另被上訴人於系爭護欄混
    凝土柱上安裝之枕木塊，亦遭業主認定尺寸不符要求更換，被上訴人亦依上訴人
    所言更換枕木，並就更換枕木支出之費用先行支領二十七萬五千元，系爭工程被
    上訴人於八十七年七月初完工，八十八年一月初部分護欄遭不明人士撞斷，被上
    訴人出工修復，全部工程於八十八年三月二十六日經業主驗收完畢，上訴人尚有
    工程尾款五十二萬一千一百三十六元未付等事實，業據被上訴人提出工程合約書
    、支票、統一發票等件影本為證，且為上訴人所不爭執，自堪信為真實。
(二)、本件所爭議者，在於被上訴人主張附加工程中因修改護欄孔柱尺寸而更易施工法
    、拆除按圖施工已完成之護欄一三六米，更換枕木塊、修復遭撞斷部分護欄所增
    加之工程款，上訴人總計尚積欠一百八十六萬四千五百零五元未清償等情，則為
    上訴人所否認，並提出抵銷抗辯，且以前詞置辯。是本院所應審酌者，即為被上
    訴人請求之各項附加工程款及上訴人之抵銷抗辯有無理由。
(三)、關於附加工程款之爭議部分：
１、變更護欄柱孔施工法致增加費用部分：
(1)、按系爭工程合約書第十三條規定：「合約規範：本工程悉依『板橋市湳子溝溪金
    屬護欄工程』合約圖說規定辦理，乙方（即被上訴人）須符合其規定施工，俟業
    主驗收合格始完成本合約工項」，而系爭護欄工程之柱孔尺寸，工程圖上明確標
    示應施作三十乘以三十公分之方孔，此有系爭工程合約暨該工程圖附卷可按，是
    被上訴人應依圖施工，惟被上訴人施作者為直徑三十四公分之圓孔，顯與工程圖
    所示不符，故被上訴人未按圖施工之違約情事，應可認定。又被上訴人主張關於
    水泥柱孔孔徑問題，一開工業主即向上訴人反應，然上訴人遲至開工一個月後，
    始告知被上訴人，因此造成該項工程遲延及不利益，惟查，證人張志遠即上訴人
    公司之系爭工程工地主任證稱：「原告施工一千多米後業主說我們護欄的孔徑不
　　對，我去與原告協調，請他們將孔徑放大為直徑四十二公分的圓孔，被告同意將
　　護欄每米的單價自一○五○元調高為一一○○元，之前作錯的部分因為業主沒有
　　苛求，所以就算了」等語（原審卷第一四五頁）、證人王添池即被上訴人公司之
　　實際負責人證稱：「．．．原告作的圓孔體積小一點，業主怕會有圖利包商的問
　　題，要求還沒有作的部分要依照工程圖改成方孔，我就告訴我們公司的監工張志
　　遠，叫張志遠去通知原告改成圓孔（方孔），但作成方孔成本很高，所以後來還
　　是作圓孔，但是圓孔的直徑加大，灌的混凝土比較多，這樣就沒有圖利包商的問
　　題。原告改作直徑較大的圓孔，施工成本增加，我為了補貼原告，就將工程款的
　　單價由每米一千零五十元調整為每米一千一百元」等語（原審卷第一五九頁、第
　　一六○頁）。由上開證人之證詞可知，就被上訴人已完工之一千多米部分，業主
　　及上訴人均未要求被上訴人重新施作，故縱認上訴人確有遲延通知被上訴人情事
　　，惟此並未對被上訴人造成任何不利益，且被上訴人對遲延通知及不利益復未舉
　　證以實其說，故被上訴人此部分主張，顯無足採。
(2)、被上訴人主張其因施工錯誤，應上訴人及業主之要求變更工法，致增加工程費用
    一百五十二萬八千三百元，縱認上情屬實，惟該項費用本即應歸被上訴人負擔，
    蓋被上訴人錯誤施工，上訴人並無可歸責之處，雖被上訴人主張上訴人曾承諾願
    意負擔該筆增加之費用，然為上訴人所否認，且證人呂宗輝、張志遠亦分別證稱
    ：「這個雙方有講到，當初是決議以趕工為第一優先，因為被上訴人並未施作過
    孔徑四十二公分的護欄，成本、施工進度如何都不知道，無法精確計算費用，所
    以只有約定增加的費用如果被上訴人可以吸收就自行吸收，如果費用增加太多再
    來談由何人負擔，但確實金額並沒有約定，是說好被上訴人先施工，施工完成後
    再來談費用」、「剛開始沒有，到了後來因為被上訴人支出的費用增加，有要求
    要追加費用，我有代向被告公司的老闆反應，但我們老闆對原告的要求不置可否
    ，是想說如果最後工程有賺錢，再看看是不是對被上訴人作些補助，如果上訴人
    自己都沒賺錢，怎麼補助原告」等語（原審卷第一四二頁、第一四六頁）。可知
    上訴人確實並無同意給付被上訴人該筆工程款項，是被上訴人主張上訴人承諾願
    意負擔變更護欄柱孔施工法致增加費用部分，並未舉證以實其說，其所主者並無
    理由。
２、拆除一三六米護欄之工程款部分：
    按系爭工程合約書第十二條規定：「增減合約：甲方（即上訴人）有增減合約數
    量之權，其增減數量之單價依本合約各項目之單價辦理，乙方（即被上訴人）不
    得要求增減單價」，惟上訴人雖有增減合約數量之權，而其增減數量之單價依該
    工程合約各項目之單價辦理，然增減合約數量應在被上訴人施作前為之，被上訴
    人既已依約施作後方應上訴人將施作完成之護欄拆除，而上訴人亦自認遭拆除之
    護欄按圖本應施作，被上訴人亦已依約施工，然因業主變更設計之故，方要求被
    上訴人將已施作之護欄拆除，則被上訴人請求此部分工程款，即屬有據，雖上訴
    人辯稱該段護欄被上訴人實際施作數量未達一三六米。惟證人張志遠於原審證稱
    ：「此工程從浮洲二橋開始有一段一三六米之圍籬，依照工程圖是該做，原告也
    有作，還沒有完全完工時，因業主要求拆除，原告就沒有繼續施作」等語（原審
    卷第一四六頁），而其中所謂還沒有完全完工，係因該段若完全施作護欄即須施
    作至浮洲二橋邊，全長約一百五十米，此有施工位置示意圖、照片五幀在卷可稽
    （原審卷第三六頁、第三七頁、第二二一頁至第二二三頁）；另證人呂宗輝原審
    中亦稱：「八十七年六月底、七月初完工，我做完有找張志遠驗收，我們有去丈
    量實察施作的長度共二千二百五十六米，不含拆掉的一三六米」等語（原審卷第
    一四四頁），足認被上訴人就一三六米護欄確有施作，而上訴人僅空言否認，未
    能舉證以實其說，依證據優勢法則，應認被上訴人上開主張可採。而核其已施作
    一三六米護欄部分之工程款計十五萬七千零八十元（1100×136×1.05＝157080
    ），自得向上訴人請求。
３、更換枕木支出之費用部分：
(1)、按「解釋契約，固須探求當事人立約時之真意，不能拘泥於契約之文字，但契約
    文字業已表示當事人真意，無須別事探求者，即不得反捨契約文字而更為曲解」
    ，最高法院十七年度上字第一一一八號判例可資參照。查兩造締約時，特別於系
    爭工程合約書第十六條以手寫文字方式加註「本工程材料檢驗費用由乙方（即被
    上訴人）支付。如檢驗硬木此項目，本硬木不保證檢驗合格」等語，有該工程合
    約書可憑，惟上述約定之原委，係被上訴人鑑於硬木在工程實務上，往往國道與
    省道（按本件即為省道）之要求不同，且省道僅有圖面說明尺寸，不若國道有Ｃ
    ＮＳ規範及交通部國道高速公路局等交通單位之施工規範可循。故對省道施作者
    無法預估之風險乃大於國道施作者（見被上訴人原審準備三狀第三頁）、「反觀
    由上訴人一方所擬之系爭工程合約（含附圖）有關護木部分，僅規定長寬高尺寸
    ，而允許誤差值及防腐措施等重要諸元皆未規範，此將造成被上訴人施作時無所
    依從」（見被上訴人本院答辯一狀第四頁），即被上訴人自承兩造當初為上開約
    定，係因本工程所施作之硬木，除僅有規定尺寸外，其餘均無規範，故始有被上
　　訴人不負保證責任之約定，而上開兩造合約附圖已標明硬木尺寸，且合約第十三
　　條復約定被上訴人須依該圖說施作，是就尺寸而言，被上訴人並無無法預估風險
　　及施作時無所依從之問題，則尺寸之規定當然不在被上訴人不負保證責任之範圍
　　內。然被上訴人監工呂宗輝原審中證稱：「這些枕木塊的規格我並沒有丈量」等
    語，（原審卷第一四三頁），足認被上訴人施工時根本未考量合約圖說規定標明
    之尺寸，逕以尺寸不符之枕木施作，顯見其具有可歸責之違約事由。
(2)、被上訴人雖主張其施作之枕木尺寸，符合高公局所訂木塊允許之膨脹係數範圍內
    ，並提出所謂一般施工標準為據。惟查，本件工程圖說並無任何容許誤差之約定
    ，被上訴人以其他工程之標準適用於本件工程，自有未當。且依上開標準所載硬
    木尺寸400公厘×180公厘×150公厘，與本件工程之硬木尺寸相同，而其允許誤
    差為「長度±20公厘，寬厚±5公厘」，然被上訴人本件施作之硬木尺寸僅為「
    14 ×17×40」（即140公厘×170公厘×400公厘），寬厚誤差均達負十公厘，亦
    已逾高工局負五公厘之容許標準。被上訴人又主張依工程慣例，「護木成品運抵
    工地時，上訴人（或板橋市公所）即應進行（抽）檢驗，決定是否採用該批成品
    」，惟此僅係其他工程合約之條款內容，與本件契約無關，上訴人亦未證明此為
    「工程慣例」之依據，是上訴人辯稱枕木尺寸不符可歸責於被上訴人，更換枕木
    之費用應由被上訴人負擔，即屬有據。
４、修復護欄費用部分：
    按「工作物毀損滅失之危險，於定作人受領前，由承攬人負擔。如定作人受領遲
    延者，其危險由定作人負擔」，民法第五百零八條第一項定有明文，而兩造合約
    書第十三條後段亦約定：「被上訴人須俟業主驗收合格始完成合約工程」，則在
    業主驗收合格前，系爭工作物之危險負擔尚未移轉予上訴人，足堪認定。兩造俱
    不爭執被上訴人係於八十七年七月初完工，而於八十八年一月出工修復護欄，支
    出費用三萬六千七百五十元，然系爭工程係在八十八年三月二十六日方經業主驗
    收訖，有台北縣板橋市公所營繕工程結算驗收證明書附卷可參，則被上訴人在系
    爭工程完工後、驗收前另行出工修復遭不明人士撞斷之護欄，此為其依約應負之
    責。又被上訴人主張八十八年元月被不明人士撞毀之護欄及水泥柱事，係上訴人
    請求被上訴人修復並願給付款項情形下，被上訴人始前往修復，惟其並未舉證以
    實其說，且為上訴人所否認，故被上訴人此部分請求，亦無足採。
５、綜上，被上訴人得請求上訴人給付之工程餘款為五十二萬一千一百三十六元，附
    加工程款為十五萬七千零八十元，總計為六十七萬八千二百一十六元（521136＋
    157080＝678216）。
(四)、關於抵銷抗辯之爭議部分：
１、雨天是否得施工部分：
    被上訴人主張兩造對施工期之約定為日曆天，但因業主要求雨天即不得施工，方
    致工期拖延，遲延完工其並無可歸責之處，惟查，依兩造所簽訂之系爭工程合約
    第六條就工作期限約定：「於民國八十七年三月十日前完成」（原審卷第三三頁
    ），明白約定以日曆天計算系爭工程之完工期限，並為兩造所不爭執，而依工程
    慣例，所以約定「日曆天」，自係有別於「工作天」，除契約另有約定或經兩造
    同意外，不論晴雨、民俗節日及依法規定之例假日及休假日，均已包含在「日曆
    天」內，應計入工期，且證人即任職於業主板橋市公所之工務課技士李廣憲原審
    中亦證稱：「依合約規定，原則上下雨天可以施工，在實際施工過程中，我們並
    未曾要求施工人員在下雨天要停工」等語（原審卷第一九六頁），足證兩造工程
    合約所約定之施工期限，應係以日曆天計算。雖被上訴人主張兩造所約定工期並
    非單純以「日曆天」計算，另須扣除無法施工之雨天，然既為上訴人所否認，又
    與一般工程慣例不同，依民事訴訟法第二百七十七條規定，上訴人自須就其主張
    兩造間約定之工程期限含有「扣除雨天天」考量之事實負舉證之責。惟證人張志
    遠、郭啟明雖分證稱：「工地有其他監工曾經向我表示業主說孔內有積水就不准
    施工，必須等水乾了才可以繼續作，但是下雨天孔內很容易就積水」、「記得有
    一次在施工時，板橋市公所的一位年約五十幾歲的不詳姓名監工曾跑來告訴我說
    ，如果下雨天施工的話，包準我拿不到工資」等語（原審卷第一四七頁、本院卷
    第六一頁），但均未明白指出何人所述雨天不得施工，其證據之證明力自有疑義
    ，難為採信之基礎。此外上訴人於八十七年十一月五日（八七）洧湳字第○○六
    號致臺北縣板橋市公所函說明第四點雖稱：「．．．本工程於施工中，因施作之
    地質狀況甚差，兼臨地下水位甚高及雨天不得施作．．．」。然該函之主旨為：
    「檢陳板橋湳子溝兩岸圍籬工程有關金屬護欄護木尺寸及金屬護欄高度等事宜」
    （本院卷第八六頁），而該金屬護欄係由被上訴人施工，足認上訴人發函係為被
    上訴人爭取有關枕木尺寸相關事宜，而以被上訴人之立場要求業主體恤准予複驗
    ，並非以上訴人自己之立場表示「雨天不得施工」之意見，故此函亦不得為有利
    於被上訴人之認定，是被上訴人主張雨天不得施工，顯非可採。
２、逾期罰款部分：
    按兩造合約書第六條明定被上訴人應於八十七年三月十日前完工，而被上訴人自
    承其於八十七年七月初完工，則其顯有遲延完工之情，又合約書第十條復規定：
    「逾期罰款：每逾一日罰工程款千分之一，甲方（即上訴人）得自乙方（即被上
    訴人）未領之工程款內扣除」，上訴人主張被上訴人完工日為八十七年七月九日
    ，逾期一百二十一日，工程總價為二百四十八萬一千六百元，依據前開規定計算
    出被上訴人應付之逾期罰款為三十萬零二百七十四元（0000000×0.001×121＝
    300273.6）。惟在被上訴人完工前之八十七年五月十八日至同年六月二日，業主
    因上訴人陳訴因縣政府研議種植美化關係，而同意停工，有臺北縣板橋市公所八
    十七年六月二十六日八十七北縣板工字第三二九三○號函可稽，則因「種植美化
    」問題當就土木工程及綠化工程通盤考量，兩者無法分別以觀，且研議種植美化
    部分包含被上訴人施作之一百三十六米土木工程部分，是該停工期計十六日，不
    應計入被上訴人遲延完工之天數內，故被上訴人實際遲延完工日數應為一百零五
    日，依約其應給付上訴人逾期罰款二十六萬零五百六十八元（0000000×0.001×
    105＝260568）。
３、依民法第四百九十五條第一項規定請求被上訴人賠償部分：
(1)、按民法第四百九十五條第一項：「因可歸責於承攬人之事由，致工作發生瑕疵者
    ，定作人除依前二條之規定，請求修補或解除契約，或請求減少報酬外，並得請
    求損害賠償」，乃針對承攬人之瑕疵擔保責任所為規定，上訴人辯稱因被上訴人
    施作工程多所瑕疵，修改費時甚久，致其遭業主罰款一百零五萬二千三百五十二
    元，該項罰款係因被上訴人施作系爭工程有瑕疵所生，其自得援引前開規定請求
    被上訴人賠償，上訴人遭業主罰款一節為兩造所不爭執，惟該項罰款乃因上訴人
    未遵守其與業主間之工程合約期限完工所致之逾期罰款，此有台北縣板橋市公所
    營繕工程結算驗收證明書可憑，而前開結算驗收證明書之備註欄明確記載：「自
    八十七年七月二十三日至八十八年九月六日（應為八十七年九月六日之誤）改善
    期間免計工期」，足認上訴人係自八十七年九月七日起遭業主計算逾期罰款。
(2)、業主係自八十七年九月七日起依約對上訴人計算逾期罰款，直至八十八年三月二
    十六日驗收完成止，共計一九九天，八十七年八月十八日當時因尚有下列五項缺
    失致未能通過驗收：、ｗ型鍍鋅鋼板損壞多處、變頭與竣工圖不符。、護欄
    混凝工柱上木塊尺寸（14×17×40）與圖說（15×18×40）不符，並未注油。(3)
    、ｗ型鍍鋅鋼板安裝高度有部分小於圖說（五十公分）。、小葉欖仁樹及杜鵑
    有部分枯萎。、小葉欖仁樹每棵杉木支架（L:1.8M）僅有三支，與圖說四支不
    符。有臺北縣板橋市公所八十七年十月二十一日北縣板工字第六七二○四號函在
    卷可參，而上述第至項缺失，係因被上訴人未依約施作所致，而上開第、
    項缺失，則係可歸責於上訴人。其後臺北縣板橋市公所再以八十八年二月二日
    北縣板工字第二六八一號函表示，尚有下列三項缺失而未能驗收：、浮洲二橋
    附近約二五○公尺之反光導標片均未裝設。、過水橋至預拌廠之護欄、混凝土
    柱等破損部分及螺絲脫落均未修復。、欖仁樹及杜鵑等部分尚未生存。而上述
    第項護欄之破損係在業主驗收前發生，危險負擔尚未移轉，故如前所述，上開
    破損當由被上訴人修復，而第、項則為上訴人應施工部分，足認逾期完工無
    法驗收之瑕疵係由兩造所共同造成，故逾期遭計業主罰款一百零五萬二千三百五
    十二元之不利益應由兩造平均分擔，每人各自負擔五十二萬六千一百七十六元。
４、按二人互負債務，而其給付種類相同，並均屆清償期者，各得以其債務，與他方
    之債務，互為抵銷。民法第三百三十四條第一項前段定有明文，上訴人辯稱被上
    訴人依約應於八十七年三月十日前完成工作，卻遲至八十七年七月始完成工作，
    計遲延一百零五天，應給付二十六萬零五百六十八元之罰款予上訴人，且因被上
    訴人工作物之瑕疵致上訴人遭業主罰款應分擔五十二萬六千一百七十六元部分，
    上訴人得主張抵銷。準此，其罰款總額為七十八萬六千七百四十四元，上訴人辯
    稱應自工程款扣除，為有理由。六十七萬八千二百一十六元尚不足扣除七十八萬
    六千七百四十四元，即被上訴人不得再向上訴人請求給付。
三、綜上所述，被上訴人本於承攬契約及變更、追加前開各項附加工程之協議，請求
    上訴人給付工程尾款五十二萬一千一百三十六元及附加工程款十五萬七千零八十
    元，並加計法定遲延利息，為有理由，自應准許，惟上訴人得以其對被上訴人之
    工程逾期罰款債權七十八萬六千七百四十四元主張抵銷。從而，被上訴人不得再
    向上訴人請求任何給付，原審就上開不應准許部分，為上訴人敗訴之判決，尚有
    未洽，上訴意旨就此部分指摘原判決不當，求予廢棄，為有理由，爰由本院予以
    廢棄改判。至於前開不應准許部分即一百五十六萬五千零五十元部分，原審為被
    上訴人敗訴之判決，核無違誤，被上訴人附帶上訴意旨就此部分，指摘原判決不
    當，求予廢棄，為無理由，應駁回其附帶上訴。
四、本件事證已臻明確，兩造其餘攻擊防禦方法及所提證據於判決之結果不生影響，
    爰不一一加以論述，附此敘明。
五、結論：本件上訴人之上訴有理由，被上訴人之附帶上訴為無理由，爰判決如主文
    。
中　　　華　　　民　　　國　　九十一　　年　　　七　　　月　　十七　　　日
　　　　　　　　　　　　　　 　民事第九庭
　　　　　　　　　　　　　　　　　　審判長法　官　吳　謙　仁
　　　　　　　　　　　　　　　　　　　　　法　官　蘇　瑞　華
　　　　　　　　　　　　　　　　　　　　　法　官　魏　大　喨
右正本係照原本作成。
不得上訴。
中　　　華　　　民　　　國　　九十一　　年　　　七　　　月 　　十七　 　日
　　　　　　　　　　　　　　　　　　　　　書記官　黃　美　玉
